臺灣士林地方法院民事判決　　　　　　 99年度簡上字第200號
上　訴　人　程秀娥
訴訟代理人　劉永培律師
被上訴人　　陳瀛裕
上列當事人間清償借款事件，上訴人對於中華民國99年10月6 日
本院內湖簡易庭99年度湖簡字第894 號第一審判決提起上訴，經
本院於民國100年3月3日言詞辯論終結，判決如下：
    主      文
上訴駁回。
第二審訴訟費用由上訴人負擔。
    事實及理由
一、上訴人提起本訴主張：被上訴人分別於民國88年8 月9 日、
    89年9 月25日及90年5 月14日向上訴人共計借款新臺幣（下
    同）400,000 元（以下簡稱系爭借款），上訴人以向保險公
    司質借方式借得金額後，於上開期日分別交付予被上訴人。
    詎被上訴人屆期竟未返還，屢經催索，均未置理。為此，基
    於兩造間之借款返還請求法律關係，聲明求為判決：被上訴
    人應給付上訴人系爭借款及自支付命令送達翌日起至清償日
    止，按年息5%計算之利息；並願供擔保請求宣告假執行。
二、被上訴人則以：被上訴人並未向上訴人借款，係訴外人即其
    弟陳俊宇所借，還款部分是被上訴人經陳俊宇指示分期還款
    等語置辯，並聲明：駁回上訴人之訴。
三、原審判決駁回上訴人之請求，上訴人於本院上訴聲明則求為
    判決：(一)廢棄原判決；(二)上開廢棄部分，被上訴人應給付上
    訴人系爭借款。上訴人嗣於本院審理中減縮請求金額為390,
    000 元，被上訴人對上訴人之上訴部分則於本院聲明求為判
    決：駁回上訴人之上訴。
四、本院得心證之理由：上訴人主張其以向保險公司質借方式取
    得系爭款項，嗣被上訴人亦曾按協議定期還款等情，為被上
    訴人所不爭執，並有上訴人所提出人壽保險公司保單及存摺
    （原審卷第9~10頁）、被上訴人所提出匯款紀錄之存摺單等
    影本資料（原審卷第23頁）可資佐證，堪認屬實。惟被上訴
    人仍以系爭借款為其弟陳俊宇所借貸，伊係因陳俊宇已與上
    訴人協調還款事宜，故按陳俊宇指示由伊定期匯予上訴人，
    且是用陳俊宇之存摺等語為辯。是本件之爭點厥在於：兩造
    間有無系爭借款之借貸合意及交付系爭款項予被上訴人之事
    實？茲析述如下：
（一）按當事人主張有利於己之事實者，就其事實有舉證之責任
      ，民事訴訟法第277條定有明文。又當事人主張有金錢借
      貸關係存在，須就其發生所須具備之特別要件即金錢之交
      付及借貸意思表示互相一致負舉證之責任，若僅證明有金
      錢之交付，未證明借貸意思表示互相一致者，尚不能認為
      有金錢借貸關係存在，最高法院81年度臺上字第2372號判
      決同其意旨，可資參照。
（二）本件上訴人主張兩造間有消費借貸之關係存在，經上訴人
      提出兩人間之錄音光碟及譯文（原審卷第11頁）、催告信
      函（原審卷第12頁）、「協議書」影本1 件（原審卷第45
      頁）為證。就錄音紀錄部分上訴人陳稱：被上訴人與上訴
      人於98年8 月間電話通話中曾提及：「『（上訴人）你給
      我拿這筆錢到底拿給誰？』『（被上訴人）這錢也是他拿
      去的』『（被上訴人）你給我借40萬，看你弟弟怎麼還你
      ，我只針對你，錢是你經手的，這40萬是我用保單借錢給
      你的」等語，而被上訴人對於上訴人所述未表示異議。復
      又針對「協議書」所載：「甲方（按：即陳俊宇）兄長陳
      瀛裕前向乙方（按：即上訴人）借貸新台幣（下同）四十
      萬元整，言明會立刻返還，但…」，「甲方同意於簽訂協
      議書日起按月於每月十日前償還五千元整，並匯入乙方指
      定彰化銀行南港分行00000000000000號帳戶內，一期不履
      行視為全部到期」等語，陳俊宇嗣即按該「協議書」內容
      於每月十日前償還五千元並匯入上訴人指定之彰行銀行南
      港分行帳戶，均據以推知兩造間有借貸之合意。然查：
   (一) 上揭錄音內容，被上訴人對其真正未予爭執，僅就其內容
      陳稱：電話裡頭沒有否認跟上訴人拿錢是因為在電話中其
      根本沒有想那麼多等語。細繹該錄音譯文內容，關於兩造
      間之合意，上訴人固先行表示「你給我借40萬，…，這40
      萬是我用保單借錢給你的」，但被上訴人係回答：「那也
      是他要還錢」等語，有上訴人所提出譯文可資參照（原審
      卷第11頁），尚無以沈默甚至默示方式承認其有積欠上訴
      人系爭款項。且被上訴人明顯與一般欠款之債務人就其還
      款方式會與債權人協調之常情不同，直接以其弟必須還款
      為回覆，故並無法就其回覆時未直接否認其向上訴人借款
      ，就能推定有承認債務之意。反而因被上訴人如此回覆，
      原本上訴人所主張係屬單純之兩造間之債權債務關係，為
      何被上訴人堅持其弟必須返還，並無法從譯文內瞭解其真
      正意涵，該錄音譯文內容顯屬片斷不完整，任意引用有陷
      於斷章取義之虞，是上開錄音譯文內容，無法逕作為認定
      兩造是否有合意借貸事實的依據。
   (二) 上揭「協議書」被上訴人亦未否認為真，惟其於原審中陳
      稱：並不知道該協議書，僅知道陳俊宇與上訴人間有口頭
      協議，伊係按陳俊宇與上訴人間該口頭協議，以陳俊宇之
      名義每月匯款5,000 元予上訴人等語，核與陳俊宇於本院
      證述：因協議書上是寫被上訴人向上訴人借錢，但是其認
      為這不符事實，所以沒有簽名，但願意每個月還5,000 元
      等語有關並未與上訴人簽立該「協議書」情節相符，復有
      上開「協議書」僅有立約人乙方即上訴人之簽名，而無相
      對人即陳俊宇之簽名可資參照（原審卷第46頁），堪認被
      上訴人所述尚屬有據，足可採信。是該「協議書」之內容
      至多作為認定上訴人就系爭借款有與陳俊宇間達成還款之
      口頭協議，而不能用以認定即係被上訴人積欠上訴人系爭
      借款債務存在之認定依據。其餘上訴人所提出催告信函僅
      屬上訴人向被上訴人直接催討系爭款項之意思表示，並不
      含有任何被上訴人承認兩造間存有關於系爭款項之借貸合
      意表示，自難為據。
（三）雖上訴人復就借貸系爭款項之合意及交付，於本院審理中
      聲請證人王愛娟證述90年5 月間某天下午，有看到保險公
      司的人拿錢給上訴人，我問上訴人這筆錢之用途，上訴人
      稱該200,000 元是要借給被上訴人，是以咖啡色的牛皮紙
      包裝，共分二疊，有在現場點，後來被上訴人就在玉成國
      小斜旁邊的統一超商門口前面來拿該筆款等語，惟該證詞
      為被上訴人否認為真。參以上訴人主張借貸款項日期，分
      別為88年8 月9 日、89年9 月25日、90年5 月14日，相隔
      時間均甚長，王愛娟之證詞縱為真正，對於88、89年上訴
      人所主張被上訴人各借款100,000 元事實部分，因未親見
      親聞，原無法以90年間之發生事實作為依據，故本無法以
      其證詞推知上訴人於88、89年間亦有借款予被上訴人之事
      實。又證人王愛娟關於90年間借款之證詞固為明確，但於
      本院再次詢問：「有無見過陳俊宇向上訴人拿錢？」，卻
      答稱：「只有那一次，其餘沒有」等語（本院卷第28頁背
      面），並在現場指認被上訴人為陳俊宇，顯然無法清楚明
      確辨識被上訴人與陳俊宇，其證詞已有疑義。況被上訴人
      亦聲請證人陳俊宇於原審證稱：「（原告有拿過錢給你嗎
      ？）有，因為原告先叫我拿去用，我沒有跟他借錢，我只
      是說我被人家倒債，我沒有主動跟他借錢，原告就拿錢給
      我要我拿去用」，「…我去他家，他一次拿40萬元給我，
      我沒有託陳瀛裕跟原告拿錢」等語有關系爭款項係由陳俊
      宇親向上訴人拿取等情作為反證。被上訴人復對該證詞陳
      稱其當日另在南港區公所附近工作，並未至上訴人處取款
      等語，並提出工作日誌為證（本院卷第39頁）。上訴人固
      質之當日在該處亦可能及時取款，且日誌並未註明何年之
      日誌，又陳俊宇有關一次取足400,000 元之證述事實亦與
      上訴人分三次質借金額之事實不符。但依民事訴訟法主張
      權利者，應先由其負舉證之責，若先不能舉證以證實自己
      主張之事實為真實，則對造就其抗辯事實，即令不能舉證
      ，或其所舉證據尚有疵累，亦應駁回其請求（最高法院17
      年度上字第719 號判例參照）。王愛娟既無法清楚辨別被
      上訴人與陳俊宇，其證詞自不能排除當日所聞上訴人說借
      款人姓名即為陳俊宇而非被上訴人之可能性，故亦不能用
      以證明被上訴人確有與上訴人達成借款合意並受交付之事
      實。此外尚查無其他事證足資證明上訴人所主張之事實。
      是上訴人對於其主張與被上訴人間關於系爭借款達成合意
      並交付款項之事實均未能證明為真正，參照上揭意旨，其
      主張自屬無據，尚不足採。
五、綜據上述，本件尚查無兩造間存有借款之合意及交付款項之
    事實。從而，上訴人請求被上訴人給付390,000 元，洵屬無
    據，不應准許。原審因而為上訴人敗訴之判決並無違誤，上
    訴人上訴意旨仍執陳詞，指摘原判決不當，求予廢棄改判，
    為無理由，應予駁回。
六、本件事證已臻明確，兩造其餘舉證及攻擊防禦方法，核與判
    決結果不生影響，爰不予一一論述，附此敘明。
七、據上論結，本件上訴為無理由，依民事訴訟法第436 條之1
    第3項 、第449 條第1 項、第78條，判決如主文。
中    華    民    國   100    年    3     月    24    日
                  民事第一庭  審判長法  官  俞慧君
                                    法  官  陳燁真
                                    法  官  古振暉
以上正本證明與原本無異。
本件判決不得上訴。
中    華    民    國   100    年    3     月    28    日
                                    書記官  林郁菁